【裁判字號】    88,上更(一),284
【裁判日期】    890704
【裁判案由】    債務人異議之訴
【裁判全文】
臺灣高等法院民事判決  八十八年度上更(一)字第二八四號
      上  訴  人  乙○○
      被 上訴 人  甲○○
      訴訟代理人  呂理胡律師
右當事人間請求債務人異議之訴事件，上訴人對於中華民國八十六年八月十一日臺灣
桃園地方法院八十六年度訴字第一四五號第一審判決提起上訴，經最高法院發回，本
院判決如左：
      主    文
上訴人變更之訴及假執行之聲請均駁回。
第二審及發回前第三審訴訟費用由上訴人負擔。
    事    實
甲、上訴人方面：
壹、聲明：被上訴人應給付上訴人新臺幣（下同）三百七十萬元及自民國（下同）八
    十七年五月二十七日起至清償日止，按年息百分之五計算之利息，並聲請以供擔
    保為條件之假執行宣告。
貳、陳述：除引用歷審判決記載者外，補稱：
一伊為被上訴人設定之扺押權，為本金最高限額扺押，存續期間自八十四年四月十三
  日起至八十六年四月十二日止，故八十六年四月十二日並非兩造債權債務清償期。
二兩造於八十五年五月八日間，就伊積欠被上訴人之債務結算，除有本金三百九十五
  萬五千元外，另應給付六萬二千五百五十元利息，伊於當日交付女用馬鞍型寶石戒
  指與綠寶石手鍊（下稱戒指與手鍊）各一件，作價三百五十萬元，並交付如附表一
  所示面額計四十七萬七千九百五十元之支票五紙清償債務，且被上訴人自八十四年
  十二月十日起，分批向伊購買人蔘、鹿茸藥酒三十三箱，每箱價值一千二百元，合
  計為三萬九千六百元，以此扺銷被上訴人之債權，則伊積欠之債務，已全部清償，
  詎被上訴人以拍賣扺押物方式拍賣伊之財產，且以三百七十萬元承受，被上訴人自
  係受有不當得利。
三民事執行處所制作之分配表，並無實體確定債權之效力，兩造既已結算債權債務，
  被上訴人並已受領支票、藥酒、戒指與手鍊，兩造焉可能於和解後，仍有利息及違
  約金之發生，故分配表所載利息、違約金均不可採。
四伊向被上訴人借款之初，已預先以八十四年六月三十日為發票日，票面金額四十三
  萬零五百六十元之支票交付被上訴人提示為利息，伊自未積欠被上訴人利息。
參、證據：除援用歷審所提證據外，補提支票影本五紙為證。
乙、被上訴人方面：
壹、聲明：駁回上訴人變更之訴。
貳、陳述：除引用歷審判決記載者外，補稱：
一伊確有收受藥酒三十三箱，惟係因上訴人無力清償還債務，為討好伊，而以上訴人
  經營公司生產之藥酒贈送，故藥酒並未涉及借款本金扺銷之問題，且藥酒價值不到
  一千二百元。
二上訴人交付之戒指與手鍊，係用以扺償已積欠之利息五萬元，事實上該戒指與手鍊
  經鑑定結果，如係新品，其價值始達五萬至二十二萬元。
三上訴人設定扺押權後，兩造金錢借貸往來，均以支票為往來憑證，上訴人退票如附
  表二所示之本票及支票九紙，面額已達三百九十五萬五千元，而上訴人所提附表一
  所示之五紙支票，乃係他筆借款已清償部分，與本件無涉。
四伊聲請裁定准許拍賣扺押物，上訴人曾提出抗告，惟於抗告中，僅主張清償期尚未
  屆至，對尚未清償借款總額三百九十五萬五千元並未爭執，且對於以附表一所示支
  票及以珠寶及首飾扺償債務一節，均未主張，足見其於本件訴訟所辯，並不足採。
參、證據：援用歷審所提證據。
丙、本院依職權向郵政儲金匯業局查詢八十三年十月五日至八十七年二月九日止之定
    期儲金一年期牌告利率表。
    理      由
一按因情事變更，而以他項聲明代最初之聲明者，縱他造不同意，當事人仍得於第二
  審程序為變更或追加，民事訴訟法第四百四十六條第一項、第二百五十五條第一項
  第四款規定參照。又在第二審為訴之變更合法者，原訴可認為已因而視為撤回，第
  一審就原訴所為判決，自當然失其效力，第二審法院應專就新訴為裁判，無須更就
  該判決之上訴為裁判（最高法院七十一年台上字第三七四六號判例意旨參照）。上
  訴人在原審主張被上訴人對伊所為強制執行程序，有消滅或妨礙債權人即被上訴人
  請求之事由，提起債務人異議之訴，嗣於本院前審訴訟進行中，為執行標的之土地
  業由被上訴人承買，上訴人以強制執行程序已經終結，情事已有變更，而為訴之變
  更，請求被上訴人返還不當當得利，依上開說明，毋須經被上訴人同意，本院應專
  就上訴人變更後之新訴為裁判，合先敘明。
二上訴人主張：伊前提供所有坐落桃園縣桃園市○○段長美小段第八六－九八號、八
  六－一○三號及二一七－七號權利範圍各六分之之土地（下稱系爭土地）為擔保，
  為被上訴人設定本金最高限額六百萬元之扺押權，向被上訴人借款，詳如附表二所
  示支票及本票共三百九十五萬五千元。嗣經兩造會算，伊除本金外，尚須給付六萬
  二千五百五十元利息，乃交付被上訴人戒指與手鍊扺償三百五十萬元，另交付面額
  計四十七萬七千九百五十元之支票五紙由被上訴人提示兌現，且被上訴人向伊購買
  藥酒，價款計三萬九千六百元，伊得主張扺銷，經清償及扺銷後，被上訴人對伊之
  債權已經消滅，詎被上訴人竟執臺灣桃園地方法院准予拍賣扺押物裁定，聲請拍賣
  扺押物，於伊提起債務人異議之訴審理中，該執行程序因被上訴人以三百七十萬元
  承受扺押物而終結，情事已有變更，被上訴人對伊並無債權存在，卻於執行程序以
  不存在在之債權三百七十萬元承受取得系爭土地所有權，即屬無法律上原因而受有
  三百七十萬元清償之利益等情，爰改依不當得利法律關係，求為命被上訴人給付伊
  三百七十萬元並加計遲延利息之判決。
三被上訴人則以：上訴人提供系爭土地為擔保，為伊設定本金最高限額六百萬元之扺
  押權後，陸續向伊借款，嗣所交付如附表二所示之支票及本票共九紙，面額計三百
  九十五萬五千元，屆期未獲清償，雖提出戒指與手鍊，僅能扺充部分利息，另如附
  表一所示之支票，乃清償其餘借款，兩造間債權債務並未消滅，伊聲請拍賣系爭土
  地，並依強制執行程序承受該土地，上訴人尚欠伊二百六十四萬五千零三十三元，
  伊並無不當利得等語，資為抗辯。
四查：上訴人於八十四年四月十三日以系爭土地為被上訴人設定本金最高限額六百萬
  元之抵押權，經登記記載權利存續期間自八十四年四月十三日起至八十六年四月十
  二日止，扺押權登記之利息按郵局一年期定期存款利率計算，違約金則按年息三分
  六厘計付，實際借款利率為每萬元每月二百四十元，上訴人於八十五年五月八日交
  付被上訴人戒指與手鍊，並交付如附表一所示之支票五紙，經被上訴人提示兌現，
  嗣被上訴人以上訴人在扺押權權利存續期間內所交付如附表二所示支票與本票面額
  計三百九十五萬五千元，屆期提示後，不獲兌現，聲請臺灣桃園地方法院（下稱桃
  園地院）裁定准許拍賣扺押物，而以拍賣扺押物裁定為執行名義，聲請桃園地院拍
  賣系爭土地，被上訴人並以三百七十萬元承受，而被上訴人於執行程序呈報之債權
  為本金三百九十五萬元，及至八十七年一月十三日以年息百分之六計算之利息計三
  十三萬五千八百六十六元、以年息百分之三十六計算之違約金二百零一萬五千一百
  九十六元，拍賣所得三百七十萬元經扣除執行費用後，被上訴人實際受償三百六十
  五萬六千七百十三元等事實，為兩造所不爭，並據被上訴人提出支票、本票、他項
  權利證明書、土地建築改良物謄本、抵押權設定契約書、原法院八十五年度拍字第
  一九一三號民事裁定，原法院八十七年三月三日桃院華民執二字第七二二號簡便行
  文表等影本為證，且經本院向桃園法院調閱上開執行卷宗屬實，自堪信為真實。
五上訴人主張：兩造曾於八十五年五月八日結算，伊尚積欠三百九十五萬五千元之事
  實，被上訴人先則自認（八十九年三月二十九日準備書狀），其後雖否認曾有結算
  情事，惟並未證明其自認與事實不符或經上訴人同意，自不得撤銷其自認。是應認
  兩造於八十五年五月八日結算，結算結果上訴人尚欠被上訴人本金三百九十五萬五
  千元。
六上訴人主張伊於結算當日交付被上訴人戒指與手鍊作價三百五十萬元及如附表一所
  示之支票五紙扺充債務，另以被上訴人購買藥酒之價金三萬九千六百元扺銷，被上
  訴人不否認收受上述戒指與手鍊、支票及藥酒，惟辯稱：戒指與手鍊約定扺充利息
  五萬元，藥酒係上訴人贈與，支票為他項借貸關係等語，經查：
(一)被上訴人自八十四年十二月十日起至八十五年四月二十三日止，向上訴人購買藥酒
  三十三箱，有上訴人提出之簽收單（原審卷五四頁）為證，被上訴人雖辯稱藥酒係
  上訴人贈喝，惟依簽收單之記載，被上訴人係按日簽收藥酒，苟係上訴人贈與，實
  無按日簽收之必要，被上訴人此部分辯解並不足採信。生產藥酒之白蓮地實業有限
  公司出售藥酒之價格為每箱一千二百元，有上訴人提出之統一發票為證，並經該公
  司會計黃于娥於原審結證屬實，則上訴人以三十三箱藥酒價款三萬九千六百元扺銷
  其債務，應無不合。
(二)上訴人於結算日交付被上訴人如附表一所示支票五紙，面額計四十七萬七千九百五
  十元如前述，被上訴人雖辯稱該支票係為他筆借款而交付云云，惟上開五紙支票之
  發票日均在八十五年五月八日結算日當日或其後，苟係他筆借款，應會合併會算，
  且被上訴人並未證明另有他筆借賃關係存在，此部分辯解尚不足採，應認各該支票
  係為系爭借款而交付。而上訴人主張五紙支票係用以扺充本金一節，為被上訴人所
  否認，上訴人不能舉證證明，此部分主張既不能採信，自應認上訴人並未指定扺充
  之對象。
(三)又上訴人主張伊所交付之戒指與手鍊，約定作價三百五十萬元扺充本金，雖舉證人
  黃于娥附合其說，惟黃于娥係上訴人經營之白蓮地實業有限公司會計，證詞難免偏
  頗，且經原審法院隔離訊問，黃于娥證稱該戒指與手鍊係以牛皮紙袋包裝，與上訴
  人陳述係以塑膠帶或布袋包裝者不同；該證人又陳稱伊對戒指與手鍊價值並不知情
  ，聽上訴人說約值三百多萬元云云，亦不足證明被上訴人同意以戒指與手鍊作價三
  百五十萬元扺充債務。該戒指與手鍊經桃園法院於該院八十六年度簡上字第五八號
  訴訟事件中送請臺北市金銀珠寶商業同業公會鑑定結果，戒指、手鍊價值各約十八
  萬元至二十二萬元，已經本院調借上開卷宗核閱屬實，上訴人自稱該戒指與手鍊係
  以現金四百餘萬元購買，未能提出購買或付款之證明，且無賣主出具之證明，與常
  情顯有不符，如兩造確曾同意以戒指與手鍊作價三百五十萬元扺充債務，理應以書
  面記載或收回債權憑證，始符常情，上訴人此部分主張並不足採。被上訴人辯稱兩
  造約定戒指與手鍊扺充利息五萬元云云，惟揆諸上述鑑定價值亦無可能。上訴人既
  未能證明該戒指與手鍊價值超過鑑定之最低價額三十六萬元，本院認以上開鑑定最
  低價額每只十八萬元，合計三十六萬元為扺充標準，最為合理。綜上，上訴人得以
  藥酒價款三萬九千六百元扺銷，並以戒指與手鍊價值三十六萬元及如附表一所示支
  票四十七萬七千九百五十元扺充債務，合計得扺充或扺銷之金額為八十七萬七千五
  百五十元。
七按對於一人負擔數宗債務，而其給付之種類相同者，如清償人所提出之給付，不足
  清償全部債額時，由清償人於清償時，指定其應扺充之債務，清償人不為前述之指
  定者，依下列之規定，定其應扺充之債務：(一)債務已屆清償期者，儘先扺充；(二)債
  務均已屆清償期或均未屆清償期者，以債務之擔保最少者，儘先扺充；擔保相等者
  ，以債務人因清償而獲益最多者，儘先扺充；獲益相等者，以先到期之債務，儘先
  扺充；(三)獲益及清償期均相等者，各按比例，扺充其一部，清償人所提出之給付，
  應先扺充費用，次充利息，次充原本，又二人互負債務，而其給付種類相同，並均
  屆清償期者，各得以其債務，與他方之債務，互相扺銷，扺銷，應以意思表示，向
  他方為之，其相互間債之關係，溯及最初得為扺銷時，按照扺銷數額而消滅，民法
  第三百二十一條至第三百二十三條、第三百三十四條、第三百三十五條第一項分別
  定有明文。上訴人於結算時，尚欠之三百九十五萬五千元，均分別簽發本票或於支
  票背書交付被上訴人為借款憑證，其真意應係以支票之發票日或本票之到期日為約
  定清償期，上訴人並未證明其扺銷或扺充當時，已指定扺銷或扺充本金，應依上開
  規定計算，而扺押權設定記載之利息並非真實，兩造原來約定之利率為每萬元每月
  二百四十元如前述，依民法第二百零五條規定，被上訴人就超過年息百分之二十部
  分並不得請求，則以年息百分之二十計算得扺充之金額及尚未清償之債務如下：
(一)扺充自八十五年五月九日起至同年六月二十九日（最先屆期之支票到期日前一日）
  借款利息十一萬二千六百九十元（0000000×20％÷3652×52＝112690）。
(二)餘額七十六萬四千八百六十元（000000－000000＝764860）扺充八十五年六月三十
  日為發票日即如附表二所示編號（01、02、04）支票之借款本金，尚不足七十萬五
  千一百四十元，連同其餘本票或支票所示借款本金，上訴人於八十五年六月三十日
  尚有本金三百十九萬零一百四十元並未清償。
(三)以本金三百十九萬零一百四十元計算自八十五年六月三十日起至八十七年一月十二
  日（即被上訴人承受本件土地繳款日之前一日）利息計為九十八萬二千三百八十八
  元（0000000×20％÷365×562＝982388）。
八綜上所述，於被上訴人承受土地時，上訴人積欠本金及利息合計四百十七萬二千五
  百二十八元未償，遠超過被上訴人於本件強制執行程序受償金額，被上訴人之受償
  並非無法律上原因。上訴人於本院變更聲明，改依不當得利法律關係請求被上訴人
  返還不當利得，並計付遲延利息，洵屬無據，應併其假執行之聲請予以駁回。
九據上論結，本件上訴人變更之訴為無理由。依民事訴訟法第七十八條，判決如主文
  。
中      華      民      國    八十九    年      七      月      四      日
                                民事第五庭
                                    審判長法  官  黃  熙  嫣
                                          法  官  黃  小  瑩
                                          法  官  鄭  傑  夫
右正本係照原本作成。
如不服本判決，應於收受送達後二十日內向本院提出上訴書狀，其未表明上訴理由者
，應於提出上訴後二十日內向本院補提理由書狀（均須按他造當事人之人數附繕本）
上訴時應提出委任律師或具有律師資格之人之委任狀；委任有律師資格者，另應附具
律師及格證書及釋明委任人與受任人有民事訴訟法第四百六十六條之一第一項但書或
第二項（詳附註）所定關係之釋明文書影本。
中      華      民      國    八十九    年      七      月      七      日
                                          書記官  劉  家  聲
附註：
民事訴訟法第四百六十六條之一（第一項、第二項）：
對於第二審判決上訴，上訴人應委任律師為訴訟代理人。但上訴人或其法定代理人具
有律師資格者，不在此限。
上訴人之配偶、三親等內之血親、二親等內之姻親，或上訴人為法人、中央或地方機
關時，其所屬專任人員具有律師資格並經法院認為適當者，亦得為第三審訴訟代理人
。
附表一
┌─────┬─────┬───────────┬──────────┐
│發票人    │付款銀行  │發票日（年、月、日）  │票面金額（新臺幣）  │
├─────┼─────┼───────────┼──────────┤
│黃建山    │合作金庫  │八十五年五月八日      │三二○○○○元      │
│          │龍岡支庫  │                      │                    │
├─────┼─────┼───────────┼──────────┤
│原香有    │彰化銀行  │八十五年六月十五日    │  二○二五○元      │
│限公司    │新營分行  │                      │                    │
├─────┼─────┼───────────┼──────────┤
│廖崇成    │第一銀行  │八十五年六月三十日    │  八一○○○元      │
│          │西螺分行  │                      │                    │
├─────┼─────┼───────────┼──────────┤
│名揚實業  │台灣中小  │同右                  │  三六四五○元      │
│有限公司  │企業銀行  │                      │                    │
│          │北港分行  │                      │                    │
├─────┼─────┼───────────┼──────────┤
│陳秀貞    │農民銀行  │同右                  │  二○二五○元      │
│          │台東分行  │                      │                    │
│          │          │                      │                    │
└─────┴─────┴───────────┴──────────┘
附表二
┌──┬────┬─────┬──────┬─────┬─────────┐
│編號│票據種類│發票人    │發票日      │本票到期日│票面金額（新臺幣）│
├──┼────┼─────┼──────┼─────┼─────────┤
│01  │支  票  │白連地實業│85．06．30  │          │342000元          │
│    │        │有限公司  │            │          │                  │
├──┼────┼─────┼──────┼─────┼─────────┤
│02  │支  票  │同右      │同右        │          │752000元          │
├──┼────┼─────┼──────┼─────┼─────────┤
│03  │支  票  │同右      │85．07．25  │          │300000元          │
├──┼────┼─────┼──────┼─────┼─────────┤
│04  │支  票  │黃建山    │85．06．30  │          │376000元          │
├──┼────┼─────┼──────┼─────┼─────────┤
│05  │支  票  │同右      │85．07．23  │          │362000元          │
├──┼────┼─────┼──────┼─────┼─────────┤
│06  │本  票  │乙○○    │85．06．27  │85．08．27│500000元          │
├──┼────┼─────┼──────┼─────┼─────────┤
│07  │本  票  │同右      │85．06．28  │85．08．28│600000元          │
├──┼────┼─────┼──────┼─────┼─────────┤
│08  │本  票  │同右      │85．07．31  │85．07．31│338000元          │
├──┼────┼─────┼──────┼─────┼─────────┤
│09  │本  票  │同右      │85．06．27  │85．08．27│385000元          │
│    │        │          │            │          │                  │
└──┴────┴─────┴──────┴─────┴─────────┘


司法院資訊處製作；財團法人民間司法改革基金會備份。
